臺灣屏東地方法院刑事判決　　　　　　　　　　　　　八十八年度訴字第六八四號
　　公　訴　人　臺灣屏東地方法院檢察署檢察官
　　被　　　告　丙○○
　　選任辯護人　葉武侯
　　　　　　　　邱芬凌
　　被　　　告　辛○○
　　選任辯護人　鄭國安
　　　　　　　　陳炳彰
右被告因瀆職等案件，經檢察官提起公訴（八十六年度偵字第五七○八號），本院判
決如左：
    主  文
丙○○連續依據法令從事公務之人員，對於主管之事務直接圖利，處有期徒刑陸年，
褫奪公權伍年。
辛○○無罪。
    事  實
一、丙○○於民國七十九年三月間起至八十七年三月一日止，擔任丁○○林邊鄉第十
    一、二屆鄉長之職務，綜理鄉公所之土木工程發包事宜，為依據法令從事公務之
    人員，因其當選鄉長之前，曾任職青果合作社，因而結識該鄉蕉農鄭進生，進而
    認識鄭進生之子鄭登讚，而鄭登讚於丙○○競選鄉長期間曾鼎力相助，且平日又
    時常代為訓練、看顧丙○○飼養之賽鴿、愛犬，雙方感情匪淺；丙○○明知鄭登
    讚並無土木工程營造合法牌照，即未具承包該鄉土木發包工程之資格，意基於圖
    利鄭登讚之概括犯意，先後於八十一至八十三年間（起訴書誤載為八十一年、八
    十二年），將該鄉○○○○○村○○路道路工程。（二）鎮○村○○路道路工程
    。（三）竹林村道路工程。（四）光林路道路工程。（五）光林村塭岸頭道路工
    程。（六）崎峰村光前路道路工程。（七）林邊村道路工程。（八）鎮○村巷道
    道路工程。（九）光林村、永樂村道路工程。（十）竹林村官埔道路工程，細分
    為新台幣（下同）一百萬元以下，以二家議價方式，由丙○○先圈選二家已由鄭
    登讚借牌之營造廠議價，該營造商即通知鄭登讚，並由鄭登讚以該二家營造廠之
    名義到鄉公所做形式上議價，因而全數取承包上開工程（其日期、借牌廠商及標
    得金額均如後附表）而獲得巨額不法利益。
二、案經法務部調查局丁○○調查站移送臺灣屏東地方法院檢察署檢察官偵查起訴。
    理  由
壹、有罪部分：
一、訊據被告丙○○否認有圖利之事實，辯稱：伊與鄭登讚僅係普通交情而已，其有
    無營造牌照，並不清楚，但從未指定其前來議價，且鄉公所之工程發包事宜，均
    依規定辦理，並無不法情事等語。
二、惟查：被告丙○○確於上開時間地點明知鄭登讚未具土木工程營造廠商牌照，卻
    因為私人情誼而指名鄭登讚承做該工程，由鄭登讚借牌以營造廠商名義前來鄉公
    所議價以標得工程等事實，已據證人鄭登讚於丁○○調查站及檢察官偵訊中證述
    至為明確。其於調查站訊問時證稱：林邊鄉長丙○○確實指名給我承做林邊鄉○○村○○路道路改善工程、鎮○村○○路道路改善工程、竹林村道路改善工程、
    光林路仁愛路巷道改善工程、光林村塭岸頭巷道改善工程、崎峰村光前路道路改
    善工程、林邊村道路改善工程、鎮○村巷道道路改善工程、光林村及永樂村巷道
    改善工程、竹林村官埔道路改善工程等十一件一百萬元以下之議價工程等語（八
    十六年七月十日調查筆錄）；又稱：我父親鄭進生原係蕉農，當年丙○○在青果
    合作社林邊分社工作負責過磅工作，故每次我父親帶我送香蕉交丙○○過磅，彼
    此往來即十分熟識，又丙○○喜愛養鴿、賽鴿，經常帶我協助幫他送鴿子至賽鴿
    處，到長大後丙○○第二次參選林邊鄉長我即主動出車出油四處幫他拉票，另外
    丙○○尚喜愛打獵，他家的獵狗納布拉多犬，犬名嚷，都是由我每晚至他家載到
    我家訓練，俟其需打獵便指示我以小貨車載該隻獵狗陪同他或與他友人一同打獵
    ，我因此與他私交非常好，都將我視為晚輩照顧我，而我也十分敬重他均尊稱他
    為馬沙叔。該十一件工程確實由丙○○指名交予我承做，當時我承做該十一作工
    程時辛○○是鄉民代表與我共同合夥承做，彼此互出資金，丙○○知道我沒有土
    木營造合法牌照等語（八十六年八月二十日調查筆錄）；另其於檢察官偵訊時復
    稱：因父親之關係而認識丙○○，丙○○喜愛養鴿、賽鴿，經常幫他送鴿子至賽
    鴿處，於丙○○第二次選鄉長時，曾主動幫他四處拉票，並幫他訓練獵犬，因與
    丙○○私交甚篤，鄉長指示鄉所人員通知寶豐公司，因我借寶豐的牌，我收到通
    知後，我再借聖皇營造、瑞將營造、健統營造、啟輝營造等公司的牌來議價取得
    上述工程，並未實際議價等語（見八十六年八月二十日偵查筆錄），因議價部分
    我都借寶豐的牌，鄉公所人員會通知寶豐，寶豐再通知我等語（八十六年九月三
    日偵查筆錄）。此證人辛○○所稱我與鄭登讚合作標得十二件工程是由鄭登讚出
    面承包，是鄉長丙○○指名給他做的，因鄭登讚有如此跟我說，因鄭登讚有幫丙○○助選，所以丙○○將上揭工程交予他做等，我與鄭登讚合夥期間承包十多件
    工程，都是鄭登讚處理，我只負責管帳，鄭登讚借牌，鄉公所小型工程是由鄉長
    指定而拿到等情相符（見八十六年七月十日及同年九月三日偵查筆錄）。證人鄭
    登讚、辛○○與被告丙○○並無何仇隙，自無設詞構陷之必要，況且其二人所證
    大致吻合且前後一致並無矛盾之處，再參以招標廠商均集中並重疊地集中數家且
    上開工程均細分為金額一百萬元以下之小額工程，藉以逃避多數廠商實質競標之
    規定，另鄉公所招標程序係由被告丙○○主持，而鄭登讚竟有時會去現場等，亦
    據證人戊○○證述在卷（本院九十一年三月十五日審判筆錄），足見上開證人所
    述應與事實相符而足採信，被告丙○○辯稱與鄭登讚僅普通交情，並無指定工程
    給鄭登讚承做云云，應非實在。至證人壬○○、戊○○雖於本院審理時證稱：鄉
    公所辦理工程招標都是依法辨理，且有相關人員在場監督云云，惟被告丙○○先
    囑意工程給鄭登讚承做，進而決定鄭登讚借牌之營造廠後通知該廠商，再由廠商
    知會鄭登讚，由鄭登讚以廠商之名前來議價，表面看來並無違法，實質上係鄉長
    勾串他人來非法議價，證人壬○○、戊○○或有關人員諒係有意放水或經驗不足
    或行政疏失導致此種情事發生，其等證稱係依法辦理，仍不得為被告丙○○有利
    之認定。按政府機關辦理工程招標時發現投標人有串通圍標，除當場宣布廢標外
    ，並移送司法機關處罰，機關營繕工程及購置定製變賣財物稽察條例第十九條定
    有明文，舉輕以明重，機關主管更不可以私下將工程指定給未具營造牌照之廠商
    承做，蓋此會響影招標價格、工程品質（因向他人借牌須支付借牌金，其成本必
    然增加，自然降低施工品質，縱憢悻勉強通過驗收，其品質亦較差，自不待言）
    ，被告丙○○明知鄭登讚無合法營造牌照，竟違背法令以勾串之方法指名其承做
    ，自屬圖利行為，而鄭登讚因被告此違法行為而得有承包工程等不法利益，此外
    復有丁○○林邊鄉公所比價紀錄表在卷可供參考，綜上，被告丙○○所辯顯不足
    採信，其犯行應可認定。
三、被告丙○○行為時係依據法令從事公務之人員，竟對於主管之事務直接圖利於他
    人，使他人獲得不法利益，核其所為係犯修正前之貪污治罪條例第六條第四款之
  圖利罪，其前後多次犯行時間緊接、手法、罪名均相同，顯係基於概括之犯意而
    為之，為連續犯，應論以一罪，並加重其刑。又貪污治罪條例業於八十五年十月
    二十三日修正公布，同年月二十五日生效，其後於九十年十月二十五日再次經立
    法院修正三讀通過，經總統公布生效在案，修正前即行為時之舊法較修正後之新
    法有利於行為人，依刑法第二條第一項後段之規定，應適用有利於被告丙○○之
    修正前之貪污治罪條例之規定處罰。爰審酌被告丙○○素行、犯罪動機、濫行發
    包工程，浪費公款圖利他人，情節不輕、所生危害及其犯後態度等一切情狀，量
    處如主文所示之刑，並依法宣告褫奪公權五年。
四、公訴人另以被告丙○○於擔任鄉長期間將（一）林邊鄉第一、二公墓聯外道路新
    建工程。（二）竹林村五號道路工程。（三）第一、二公墓墓穴工程。（四）學
    甲漁塭道路工程。（五）牛埔埤圳溝工程以三家比價方式，指示鄭登讚前來比價
    ，鄭登讚則借用他人之名義參與形式上之比價而標得工程，因認其犯有修正前之
    貪污治罪條例第六條第四款之圖利罪嫌。惟查證人鄭登讚於調查及檢察官偵訊時
    均指稱上開五件工程均係按鄉公所招標程序向林邊鄉公所領標、寄標，經開標結
    果標得該五件工程（八十六年七月十日調查筆錄、八十六年八月二十日偵查筆錄
    ），其並未指證該五項工程係被告丙○○指定要伊承作，且該五項工程均超過一
    百萬元，依法必須公開比價，在門首公告五日以上，七日前通知公會，經廠商以
    相關證件投郵，主辦人員派人取回鄭件，並在有關人員在埸之下依單比價，並未
    私下指定一家或二家特定廠商前來比價，因此，被告丙○○顯不可能將上開五項
    工程指定予鄭登讚承包，本件尚乏證據足以證明其有此部分犯罪之事實，惟公訴
    人認此部分事實與上開論罪科刑部分具有連續犯之裁判上一罪關係，爰不另為無
    罪之諭知。
貳、無罪部分：
一、公訴意旨略以：被告辛○○係第十五屆林邊鄉鄉民代表會之代表，因其與鄭登讚
    私交不錯，並相互合資借用其他營造商之牌照投標工程，因此對該鄉公所工程投
    標流程知之甚詳，加以其與屏南地區專門從事圍標工程之王士潔（綽號臭屁潔，
    因案在身及染有重病已自殺死亡）及犯案累累之兒時玩伴陳添峰（警方圍捕時自
    殺死亡）熟識，認為有機可乘，遂共同組成圍標集團，連續自八十四年（起訴書
    為八十年）七月十一日起至八十五年六月二十八日止，由被告辛○○與王士潔先
    行指派手下人員數名，前往林邊鄉公所，記下前往領取該鄉（一）崎峰鄉活動中
    心擋土牆填土工程（由甲○○於八十四年七月十一日得標）。（二）Ｄ三幹線排
    水工程（由陳明川利用己○工程公司名義於八十四年十一月七日得標）。（三）
    崎峰村社區東側排水版橋工程（由己○於八十四年十二月二十二日得標）。（四
    ）公墓無主納骨塔新建工程（由己○於八十五年六月二十八日得標）。（五）林
    邊鄉公園闢建工程（由陳明川於八十五年六月二十八日以二千零九十二萬元得標
    ）之工程廠商名稱（計有立山、朝樺、建統、洲域、晉祥、日茂、新園、羌園、
    聖皇、瑞將等營造公司）後於開標日前以電話通知營造廠負責人乙○○、庚○○
    、己○、甲○○前往丁○○林邊鄉歡樂城ＫＴＶ、黑珍珠ＫＴＶ、永興飯店旁某
    ＫＴＶ、潮州菜市場旁鐵皮屋內、潮州往崁頂途中之豐田汽車公司後面鐵皮屋內
    等處，參加王土潔及辛○○等人主持之圍標會議，席間並有王士潔之手下多人在
    場圍堵助勢，以脅迫方式指示乙○○、庚○○、己○、甲○○就上開土木工程投
    寫圍標金（即搓圓仔湯金），再由被告辛○○等人以金額最高者可以得標該項工
    程，其餘廠商則須以較高金額陪標，而得標商順交付決標金約百分之十予被告辛○○等人，致乙○○等人因懾於其等威嚇心生畏懼不得不從，妨害乙○○等人行
    使權利，王士潔等人以此方法向立山公司負責人乙○○索得三百三十萬元，向建
    統公司負責人己○、庚○○分別索得三十四萬元及一百萬元，向朝樺司負賢人甲○○索得三十萬元之不法暴利，因認其犯有刑法第三百零四條第一項之強制罪及
    刑法三百四十六條第一項之恐嚇取財罪嫌。
二、按犯罪事實應依證據認定之，無證據不得推定其犯罪事實，又被告犯罪不能證明
    者，應為無罪之諭知，刑事訴訟法第一百五十四條、第三百零一條第一項分別定
    有明文。
三、公訴人認被告辛○○有上開犯行，係以證人杜承東、陳長振、李榮發、鄒政和、
    阮瑞讓、庚○○、甲○○、己○、王金明、乙○○、王士潔之之指證，另一般廠
    商參與工程之承包，無非以賺錢為目的，若非遭脅迫，其等豈會去參加圍標會議
    ，並交付金錢為主要論據；惟訊之被告辛○○堅決否認有上述犯行，辯稱伊僅有
    參與投標工程，並未有圍標行為，且未收取圍標金等。
四、經查：（一）、證人杜承東證稱：林邊鄉公園闢建工程我並未前往領標，另外游
    泳池新建工程我在八十五年看到報紙後有請友人涂麗香前去領標，有人記下涂麗
    香電話，約定涂麗香在台糖廠前會面，會面後即由辛○○派人發給我們每家一萬
    元，要我們不要去投標，我領到前述一萬元後即離開，也未寄標單，最後由誰得
    標，我並不清楚等語（見八十五年十一月二十八日調查筆錄）。證人杜承東既未
    就林邊公園工程投標，則其豈知道被告辛○○有參與該工程之圍標行為？另游泳
    池新建工程（並未在起訴範圍內），其並未參加圍標會議（因之前就放棄了），
    亦未與被告接觸或見過面，豈會知道被告辛○○有圍標行為，其指稱被告辛○○
    有圍標之事實，顯為其個人之推測而已。（二）、證人陳長振證稱：我是聽說辛○○與一批潮州人主持圍標，圓仔湯好像是四百萬元等語（見八十五年十一月二
    十一日調查筆錄），則其所述係傳聞而來，並無證據能力。（三）、證人李榮發
    證稱：我確實覺得很可疑，應該有圍標情事涉入，我不認識王士潔，僅聽聞有一
    個臭屁潔在圍標工程等語（八十六年七月三十日調查筆錄），則其根本未指稱被
    告辛○○有何不法情事，公訴人以之證詞為證據，自有未當。（四）、證人鄒政
    和於調查時僅證稱有借牌給林明川投標工程而已，並未指證被告辛○○有何圍標
    等不法情事。（五）、證人阮瑞讓證稱：八十五年六月二十八日開標之林邊鄉公
    園闢建工程，我有去領標單，王士潔之手下有告訴我搓圓仔湯，到現場時看見人
    太多，而且我無能力付圓仔湯錢，故未進入會場。崎峰鄉活動中心工程，我有去
    參加，我約六十萬元寫圓仔湯，因有人高於此金額，故我未取得工程施做，圓仔
    湯會議均由王士潔主持等語（八十六年七月十一日調查筆錄），故證人阮瑞讓亦
    從未指證被告辛○○有不法情事。（六）、證人庚○○於調查及本院審理時均證
    圍標會議均由王士潔主持，其將錢交予王士潔，在圍標會場並未看到被告辛○○
    等語（八十六年七月十一日調查筆錄、本院九十一年三月十五日審判筆錄），另
    證人己○亦稱林邊鄉公所之公開招標工程，大多由王士潔出面主持圍標事宜，那
    時我交錢給陳添峰、王士潔，我去開會時辛○○是包商，他也有寫圍標金額等語
    （八十六年七月十五日調查筆錄、本院九十一年三月十五日審判筆錄），其二人
    從未指陳被告辛○○有何圍標等不法行為。（七）、證人即朝樺營造公司之負責
    人甲○○證稱：崎峰鄉活動中心擋土牆填土工程由我以八百八十六萬元得標，開
    標前我友人許財旺告訴我該工程即將招標，只要我支付九十萬元給他，他就可以
    打通王士潔之圍標集團，我認為這樣不錯，有利可圖，故同意與許財旺合作，得
    標後我向林明德借九十萬元給他，他如何與圍標團接洽我並不知道，我並不知道
    圍標會議，是許財旺與該集團接觸等語（八十六年七月二十二日調查筆錄）。證
    人甲○○為了自身利益，利用關係，自願加入圍標會議而取得工程，豈能認為受
    到脅迫。至於其於八十五年九月二十一日開標之林邊鄉道路改善工程（似未在起
    訴範圍之內），雖其支付三十萬元之圍標金予王士潔，但其並未指證被告辛○○
    是否在場或有何不法之情事。（八）、證人王金明證稱：崎峰鄉活動中心擋土牆
    填土工程，我有去領標單，當晚有黑道分子打電話我去寫圓仔湯錢，當時有鄭登
    讚、辛○○、庚○○、吳來對、阮瑞讓及黑道分子王士潔、陳崑寶等人在場，我
    當時寫一百十萬，但有人寫一百八十萬元由別人去承做等語（八十六年七月十一
    日調查筆錄），其並未敘及被告辛○○就該工程如何圍標及恐嚇王金明，而被告
    辛○○與鄭登讚合夥承包工程，已如前述，故其為承做工程而出現在圍標會場，
    並不足為奇。（九）、證人乙○○雖於調查時指稱將款項交予被告辛○○，惟其
    又稱參與圍標會議時係由王士潔本人主持（前開各證人亦均指稱係由王士潔主持
    ，從未有人指證其係從事圍標之人），被告辛○○既非圍標會議主持之人，何以
    得收取款項，故其先前所證不無可疑，況證人乙○○於本院審理時更明確指稱當
    時辛○○也有在現場寫圍標金之底價，錢係交給王士潔等語（本院九十一年三月
    十五日審判筆錄），被告辛○○若係從事圍標之徒，又何須在場寫圍標金（即圓
    仔湯金）？至王士潔本屬操縱圍標工程之首腦，已如前述（如各證人所證），其
    自然將責任推予他人，故其證言自不可輕易採信。（十）、一般廠商參與工程之
    承包，固以賺錢為目的，但要賺錢之前提必須先標得工程，若未能標得工程根本
    談不上如何賺錢，而取得工程之手法或單憑本身之信譽，或走後門打聽消息，或
    以參加圍標方式，以俗稱搓圓仔湯之方式穩當地取得工程，其既要以搓圓仔湯方
    式取得工程，自然須支付相當之代價，另王士潔等人通知上開證人，並未以恐嚇
    或脅迫方式為之（甚或有人利用關係主動加入，如前述之甲○○），亦即包商參
    不參加會議有決定權，即使前去參加，經當場計算成本結果，認為無利可圖，亦
    可退出或拒絕下單，可見廠商仍有相當之自主性，難認其等有受到恐嚇或脅迫（
    以現今法令而，該圍標廠商實有違反公平交易法、政府採購法之規定，均應受到
    法律制裁，豈能認其受到威脅），難認其等有受到恐嚇或脅迫，此外復查無確切
    證據足以證明被告辛○○有公訴人所指之犯罪事實，其犯罪即屬不能證明，爰為
    其無罪之諭知。
據上論斷，應依刑事訴訟法第二百九十九條第一項前段、第三百零一條第一項，修正
前貪污治罪條例第二條、第六條第一項第四款、第十六條、刑法第十一條前段、第二
條第一項後段、第五十六條、第三十七條第二項，判決如主文。
本案經檢察官張啟聰到庭執行職務。
中      華      民      國      九十一      年    三    月    二十九    日
                                      臺灣屏東地方法院刑事第三庭
                                          法  官  黃  國  永
右正本證明與原本無異。
如不服本判決應於收受本判決後送達後十日內向本院提出上訴書狀，其未敘述上訴理
由者，並得於提起上訴後十日內向本院補提理由書狀（均須按他造當事人之人數附繕
本 ）「切勿逕送上級法院」
                                          書記官   黃嘉慶
中  華      民      國      九十一      年    三    月    二十九    日
修正前貪污治罪條例第六條第一項第四款：
有左列行為之一者，處五年以上有期徒刑，得併科新台幣一百萬元以下罰金：
四、對於主管或監督之事務，直接或間接圖利者。
附表：
編號  工程名稱      日期             議價廠商     得標   得標金額
一、水利村豐漁路  八一、十二、二一  啟輝、瑞將    瑞將  七十一萬元
二、鎮○村○○路  八一、十二、二一  世英、昱德    昱德  六十九萬元
三、竹林村豐漁路  八一、十二、二一  勝山、瑞將    瑞將  七十四萬元
四、光仁村仁愛路  八二、一、二十九  勝山、瑞將    瑞將  四十九萬八千元
五、光仁村塭岸頭  八二、一、二十九  勝山、瑞將    瑞將  四十九萬七千元
六、崎峰村光前路  八二、二、二十二  啟輝、寶豐    寶豐  三十九萬七千元
七、林邊村道路    八三、二、七      瑞將、寶豐    寶豐  三十一萬元
八、鎮○村巷道    八三、十二、二七  瑞將、寶豐    寶豐  五十二萬六千元
九、光林永樂村    八二、三、十八    健雅、瑞將    瑞將  四十八萬六千元
十、竹林村官埔    八二、一、二十九  啟輝、瑞將    瑞將  四十六萬五十元
